臺灣苗栗地方法院民事判決　　　　　　　93年度簡上字第55號
上　訴　人　丙○○
即原審被告　　　　　　號
訴訟代理人　郭隆偉律師
複代理人　　陳慶諭律師
被 上 訴人
即原審原告　戊○○
訴訟代理人　朱渭陽律師
訴訟代理人　甲○○
上列當事人間土地所有權移轉登記事件，上訴人對於中華民國九
十三年九月二十一日本院苗栗簡易庭九十三年度苗簡字第二四七
號第一審判決提起上訴，本院合議庭於九十三年八月二十九日言
詞辯論終結，判決如下：
    主  文
上訴駁回。
第二審之訴訟費用由上訴人負擔。
    事實及理由
一、原審九十三年度苗簡字第二四七號判決之認事用法，甚屬妥
    適，核無違誤之處，是原判決書所載之事實及理由（如附件
    ），本院均予以引用。
二、查坐落於苗栗縣南庄鄉○○里○段獅頭驛小段第九五之六地
    號及第九五之七地號等二筆土地（下稱系爭第九五之六號、
    第九五之七號土地），原為上訴人丙○○之父親林根所有。
    被上訴人戊○○依據民國（下同）八十二年七月二十日所發
    生之「買賣」登記原因，於同年八月三十日登記取得系爭第
    九五之六號土地之所有權。上訴人則依據八十七年十二月二
    十七日所發生之「贈與」登記原因，於八十八年四月十六日
    登記取得系爭第九五之七號土地之所有權。上情為兩造於原
    審及本院所不爭執，復有被上訴人所提出之土地登記簿謄本
    、地籍圖謄本在卷可佐，並經原審向苗栗縣頭份地政事務所
    調閱系爭二筆土地之移轉登記資料，經函覆系爭第九五之六
    號土地之土地登記申請書、買賣所有權移轉登記書、土地所
    有權狀、土地登記謄本等件，及系爭第九五之七號土地之土
    地登記申請書、贈與所有權移轉登記書、土地所有權狀、土
    地登記謄本等件附卷可證，洵堪認定。被上訴人主張係向上
    訴人父親林根購買系爭第九五之七號土地，誤辦理系爭第九
    五之六號土地所有權之移轉登記等語是否為真，姑且暫不論
    ，但查，被上訴人取得系爭第九五之六號土地所有權之登記
    原因既載明為「買賣」，且被上訴人登記為該土地之所有權
    人達十餘年，未見原所有權人林根為任何異議，又參酌上開
    辦理登記之資料，系爭二筆土地先後於八十二年及八十八年
    辦理所有權移轉登記時，所用之林根印文均完全相同，足以
    佐證林根之用印為真正，則被上訴人與上訴人父親林根之間
    ，倘未有任何土地之買賣契約，何以會以「買賣」名義移轉
    土地所有人之登記名義予被上訴人達十多年？
三、詳予核對系爭第九五之六號、九五之七號土地之土地登記謄
    本，二筆土地之使用分區同為「山坡地保育區」、使用地類
    別同為「林業用地」、地目同為「林」、等則同為「○九」
    、公告現值同為「每平方公尺一百二十元」，參酌原所有權
    人同為被上訴人之父親林根，則於辦理土地所有權移轉登記
    時，混淆上開二筆土地之登記地號或誤持錯誤之登記資料供
    辦理過戶者，非無可能。參酌證人即代辦系爭第九五之六號
    土地所有權移轉登記予被上訴人等相關事宜之代書乙○○，
    於九十四年二月十七日本院審理時，到庭具結後證述略以：
    「以前我是擔任代書，當初是上訴人之父親林根委託我辦理
    此件，當時我並沒有去看土地，是林根直接拿土地所有權狀
    、買賣雙方之印章及印鑑證明到我們的事務所，當場蓋雙方
    的印文，蓋完後印章即拿走，我並未參與本件買賣，所以詳
    情我不清楚，當時我也未和買主聯絡。林根有告知土地是在
    東河那裡，我辦完過戶後，就將新的所有權狀交給林根。」
    等語，顯見系爭第九五之六號土地所有權移轉登記予被上訴
    人之相關事宜，係由上訴人父親林根單獨持土地權狀、印鑑
    證明、林根印章及被上訴人印章委託代書乙○○辦理，益證
    被上訴人主張曾於八十二年間向上訴人之父親林根購買土地
    乙節為真，且揆諸係原所有權人林根片面交辦，被上訴人對
    辦理登記之相關事宜並未參與，倘林根混淆上開二筆土地之
    登記地號或誤持錯誤之登記資料供代書辦理過戶，被上訴人
    尚無發現錯誤而予以爭執之機會。茲審酌土地地號僅係抽象
    之權利表徵，非客觀上可得以明確見聞之有體實物，是被上
    訴人稱向林根購買之土地應為系爭第九五之七號土地，惟因
    林根之誤認，而誤將系爭第九五之六號土地移轉登記予被上
    訴人，嗣後另將系爭第九五之七號土地移轉登記予上訴人等
    語，於經驗法則上實有高度可能。
四、再查，被上訴人主張系爭第九十五之七號土地自八十二年間
    起，即交付占有予被上訴人，由被上訴人雇工整地、施作駁
    坎，並自行或委請鄰人在土地上種植蔬菜、樹苗等情，業據
    證人即兩造鄰居己○○於原審到庭證稱略以：「系爭第九五
    之七號土地是在我兒子所有九五之三九、九五之三八及九五
    之一二號土地之旁邊，我知道八十幾年時林根就把土地賣給
    甲○○（被上訴人之夫），當時林根夫婦有說地要賣給甲○○，因為他們土地有相連，且有親戚關係，甲○○使用土地
    已有十餘年。我知道林根要賣的是我兒子所有土地旁邊之土
    地，是九五之七地號，交錢時我在場，是林根找我當證人，
    也有說是那一塊土地。交錢之前有看過土地之界線，我、林
    根及甲○○均在場，當時沒有測量，也沒有界樁，是用手指
    出產業道路之位置。因為怕土石流，所以甲○○找我做水土
    保持及做駁坎，施工地點就在九五之七地號」等語綦詳，核
    與被上訴人主張之上情相符，亦與地籍圖謄本所示，系爭第
    九五之七號土地與被上訴人夫甲○○原有之同段第九五之三
    、九五之十、九五之十一號土地相比鄰乙節相吻合。證人即
    曾於系爭土地施作駁坎之謝政財亦於原審到庭證稱略以：「
    我在跟己○○工作時，林根有說不要挖過界，這塊地已經賣
    給甲○○，當時我的工作是堆駁坎，做兩、三個月左右，林
    根常常出現，有時一天兩次或兩天一次，怕我們挖過界，挖
    到別人的土地，他有跟我們指出土地之界線。施工之駁坎位
    於道路下方約五、六十公尺處」等語明確，核與本院於九十
    四年三月二十二日現場履勘時，現場之道路位置、駁坎位置
    及系爭第九五之七號土地位置相符。茲審酌上開二位證人之
    證言得以互為佐證，毫無矛盾之處，且衡酌證人就本件訴訟
    並無任何利害關係，縱然曾經於八十二年間受被上訴人委任
    施工，然迄今已有十多年之久，相關工程款應早已請領完畢
    ，殊無偏袒被上訴人而自陷偽證刑責之可能，其證詞當無偏
    頗之虞，應堪採信。嗣經核對現場柏油道路所坐落同段第九
    五之三○、九五之二八號之土地登記謄本，乃七十五年六月
    十六日逕為分割而增加第九五之二八地號，並將原本之地目
    「旱」變更為「道」，另於七十五年十二月十七日逕為分割
    而增加第九五之三○地號，亦將原本之地目「旱」變更為「
    道」，則被上訴人於八十二年間向上訴人父親林根購買土地
    時，應早有前揭道路之存在，是被上訴人及證人所述係購買
    緊鄰於前揭道路南方之系爭第九五之七號土地等語，堪信為
    真。
五、又本院於九十四年三月二十二日協同兩造及頭份地政事務所
    人員吳正宏至現場履勘，製有勘驗筆錄、現場照片、現場簡
    圖附卷可稽，參核系爭二筆土地之地籍圖謄本所示，系爭第
    九五之六地號位於北方之山坡頂端，無任何道路可供通行，
    往南相隔同段第九五之十七、九五之三二號土地後，為同段
    第九五之三○、九五之二八號之柏油道路，道路以南即為系
    爭第九五之七號土地，得以藉由上開道路通行，系爭第九五
    之七號土地以南即為被上訴人夫甲○○所有之同段第九五之
    三、九五之十、九五之十一號土地。是被上訴人合併使用新
    購之系爭第九五之七號土地及其原有之多筆土地，甚屬便利
    ，符合經濟效益，應有促成買賣成立之可能。徵諸被上訴人
    就系爭第九五之七號土地使用收益達十多年之久，原所有權
    人林根均未有任何異議，而實際點交之土地乃客觀可見之有
    體實物，當無誤認、混淆之可能，是經買賣雙方至現場指界
    、點交，並經被上訴人長期占用之系爭第九五之七號土地，
    應為兩造合意買賣之標的物。從而，被上訴人主張不可能購
    買位於山坡頂端、無道路可通行之系爭第九五之六號土地，
    而係購買位於道路旁、與原有土地相鄰之系爭第九五之七號
    土地等語，應堪採信。
六、另證人即同段第九五之二七號鄰地所有人丁○○於九十四年
    八月二十九日本院言詞辯論期日，到庭具結後證述略以：「
    （你的土地是否和戊○○的土地相連？）我們的土地相隔一
    條水溝。（戊○○是否曾經損害過你的土地？）有，我種的
    水果被他損害到。（約在民國幾年？）他是在挖駁崁的時候
    損害到的，大約十多年了。（損害部分如何處理？）當時的
    事情我不太清楚，後來我去問開怪手的司機，他後來幫我打
    電話給買土地的黃小姐的先生，叫黃小姐的先生跟我解釋挖
    地的事情。（最後是否有人賠償你？）有賠錢，我跟黃小姐
    要求賠償新臺幣一萬元，但黃小姐只賠我新臺幣七千元。我
    約損失二、三坪土地上的果樹。（有沒有人幫你居間協調？
    ）有，就是剛剛那位先生（證人己○○）。（所指的「黃小
    姐」，是否為在場甲○○的太太？）是。（是否認識林根先
    生？）認識，他以前是在代辦處送郵件的。（黃小姐做駁崁
    的土地原本是否屬於林根先生的？）是。我原本以為怪手司
    機是林根請的，所以我就去找林根，林根先生告訴我，他已
    經把土地賣給黃小姐了，請黃小姐再跟我解釋。（就你所知
    ，林根是否有其他筆土地？）有，那附近的路面也有他的土
    地。（路面以外是否還有林根的土地？）我不清楚。林根賣
    給黃小姐的地是在路面以下，而林根另有1 塊地在路面以上
    。（提示本院卷第五一、五二頁，問上開土地是否即你所說
    林根賣給黃小姐的土地？）經詳視照片後，答是。（當初黃
    小姐在做駁崁的時候，你有無到現場？林根有無到現場？）
    我有看到，因為我在附近割草，但我沒有看到林根是否有到
    現場。（就你所知，做駁崁的那塊地這些年是誰在使用？如
    何使用？）是黃小姐，那塊地黃小姐原本想要蓋房子，但是
    還沒蓋，現在是在種菜。（如何得知黃小姐在系爭土地上種
    菜？）因為另一位證人己○○在幫黃小姐種菜，我經常在那
    裡走動，所以知道。（當初賠償給你新臺幣七千元的時候，
    林根是否有出面？）有，當時有林根、己○○、黃小姐的先
    生（手指甲○○）和我四個人一起談。（當初新臺幣七千元
    是誰給你的？）是黃小姐的先生給我的。（做駁崁之前，系
    爭土地是誰在利用？）之前是林根在這塊土地上種樹。（林
    根先生本人是否曾告訴你，土地已經賣給黃小姐？）是林根
    本人親口告訴我土地已經賣給黃小姐。」等語，核與上開相
    關事證完全吻合，經本院當庭隔離訊問，亦核與證人己○○
    當日於本院證稱之情節相符，益證被上訴人主張係向林根購
    買坐落於道路南方之系爭第九五之七號土地，並施作駁坎及
    種植蔬菜等語為真。
七、按意思表示之內容有錯誤，或表意人若知其事情即不為意思
    表示者，表意人得將其意思表示撤銷之；但以其錯誤或不知
    事情，非由表意人自己之過失者為限；前二條之撤銷權，自
    意思表示後，經過一年而消滅；此於民法第八十八條第一項
    、民法第九十條定有明文。次按，債務人所為之無償行為，
    有害及債權者，債權人得聲請法院撤銷之；前條撤銷權，自
    債權人知有撤銷原因時起，一年間不行使，或自行為時起，
    經過十年而消滅；此於民法第二百四十四條、第二百四十五
    條亦有明白規定。惟被上訴人主張與上訴人父親林根達成買
    賣合意之標的為系爭第九五之七號土地，故實際點交、移轉
    占有之土地為系爭第九五之七號土地，雙方主觀上之意思表
    示並無錯誤可言，僅係辦理所有權移轉登記時發生錯誤，張
    冠李戴，致誤將系爭第九五之六號土地所有權移轉登記予被
    上訴人，乃客觀上履行買賣契約之土地所有權移轉登記行為
    錯誤，被上訴人既非依據民法第八十八條第一項主張撤銷錯
    誤之意思表示，自無同法第九十條一年短期除斥期間之適用
    ，上訴人此部份抗辯顯不可採。而被上訴人從未主張本件請
    求之法律基礎為民法第二百四十四條之撤銷權，自無同法第
    二百四十五條所定一年或十年短期時效規定之適用，上訴人
    此部份抗辯亦不可採。至於被上訴人誤受系爭第九五之六號
    土地之移轉登記乙節，業據被上訴人一再表示願意返還登記
    予上訴人，經多次載明於言詞辯論筆錄可稽，上訴人自不得
    據此而拒絕返還移轉系爭第九五之七號土地。
八、參酌前述，被上訴人得依據系爭第九五之七號土地買賣契約
    ，請求林根移轉系爭第九五之七號土地所有權予被上訴人，
    是林根對被上訴人負有移轉系爭第九五之七號土地所有權予
    被上訴人之義務。次按，繼承人自繼承開始時，除本法另有
    規定外，承受被繼承人財產上之一切權利、義務；但權利、
    義務專屬於被繼承人本身者，不在此限；民法第一千一百四
    十八條亦有明白規定。上訴人雖係基於「贈與」原因而取得
    系爭第九五之七號土地，而非基於「繼承」之原因取得，惟
    上訴人不否認其為林根之兒子，乃民法第一千一百三十八條
    第一款所定第一順位之法定繼承人，上訴人復不爭執未為拋
    棄繼承之聲明，則揆諸民法第一千一百四十八條之規定，上
    訴人除得以繼承其父親林根之財產以外，亦應一併概括繼承
    林根之全部債務，包含移轉系爭第九五之七號土地所有權予
    被上訴人之買賣契約義務，且此乃特定物之給付義務，非金
    錢之債或其他可分之債，尚無與其他繼承人連帶清償之問題
    。換言之，上訴人因繼承而概括承受其父親林根之全部債務
    ，自因而與全體法定繼承人共同承受系爭第九五之七號土地
    買賣契約之出賣人地位，而負有移轉系爭第九五之七號土地
    所有權予被上訴人之義務，且上訴人曾因其父親林根生前贈
    與而取得系爭九五之七號土地所有權，得以履行系爭第九五
    之七號土地買賣契約之出賣人義務，就此特定物交付之請求
    ，其他法定繼承人尚無履行之可能，自無併予請求履行之必
    要。從而，被上訴人依據系爭第九五之七號土地之買賣關係
    及上訴人繼承林根遺產債務之關係，訴請上訴人移轉系爭第
    九五之七號土地所有權予被上訴人，為有理由，應予准許。
九、綜上論述，原審判決洵屬允當，上訴人仍執前詞，於法無據
    ，其上訴自無理由，應予駁回。
十、兩造其餘攻擊防禦方法及舉證，因本件事證已臻明確，且與
    判決基礎不生影響，爰不一一論述，附此敘明。
十一、據上論斷，本件上訴為無理由，依民事訴訟法第四百三十
    六條之一第三項、第四百四十九條第一項、第四百六十三
    條、第七十八條規定，判決如主文。
中　　華　　民　　國　　94　　年　　9 　　月　　12　　日
                  民事庭審判長　張淑芬
                        法　官　伍偉華
                        法　官　李麗萍
以上正本係照原本作成。
本件不得上訴。
　　                          書記官　蕭雅馨
中　　華　　民　　國　　94　　年　　9 　　月　　13　　日
